【裁判字號】    98,交聲,854
【裁判日期】    981008
【裁判案由】    違反道路交通管理處罰條例聲明異議
【裁判全文】
臺灣臺北地方法院交通事件裁定         98年度交聲字第854號
原處分機關  臺北市政府警察局南港分局
異  議  人
即受處分人  乙○○
上列異議人即受處分人因違反道路交通管理處罰條例案件，對於
臺北市政府警察局南港分局中華民國98年2月27日所為之處分（
原處分案號：北市警港交裁字AEW398691號），聲明異議，本院
裁定如下：
    主      文
原處分撤銷。
乙○○不罰。
    理      由
一、按「任何人不得有下列行為：... 三、利用道路為工作場所
    」、「有下列情形之一者，除責令行為人即時停止並消除障
    礙外，處行為人或其雇主新臺幣（下同）1,200元以上2,400
    元以下罰鍰：... 三、利用道路為工作場所」，道路交通安
    全規則第140條第3款、道路交通管理處罰條例第82條第1項
    第3款分別定有明文。次按犯罪事實應依證據認定之，無證
    據不得認定犯罪事實，刑事訴訟法第154條第2項定有明文。
    次按法院受理有關交通事件，準用刑事訴訟法之規定，復為
    道路交通管理處罰條例第89條前段所明定，是最高法院76年
    台上字第4986號判例所揭示：「認定犯罪事實所憑之證據，
    雖不以直接證據為限，間接證據亦包括在內，然而無論直接
    或間接證據，其為訴訟上之證明，須於通常一般之人均不致
    有所懷疑，而得確信其為真實之程度者，始得據為有罪之認
    定，倘其證明尚未達到此一程度，而有合理之懷疑存在時，
    事實審法院復已就其心證上理由予以闡述，敘明其如何無從
    為有罪之確信，因而為無罪之判決，尚不得任意指為違法」
    之意旨，亦即刑事訴訟法上法院認定事實之最重要原則之一
    即認定被告有罪，就該有罪事實不能有任何之合理懷疑存在
    之原則，於法院審理行為人違反道路交通管理處罰條例案件
    時，當有其適用。易言之，法院於審理行為人違反道路交通
    管理處罰條例案件，於為事實之認定時，如就原處分機關所
    認定行為人違規之事實仍有合理之懷疑，而無法確信行為人
    確有該當於道路交通管理處罰條例各該處罰條文之構成要件
    事實時，即應依訴訟法上待證事實「倘有懷疑，則應從被告
    之利益作解釋」之證據法則，作對受處分人有利之認定。
二、原處分意旨係以本件異議人即受處分人乙○○於民國97年6
    月18日14時55分許，在臺北市南港區○○○路之地點，經臺
    北市政府警察局南港分局交通分隊中隊長甲○○以其具有「
    利用道路為工作場所」之違規行為為由，依違反道路交通處
    罰條例第82條第1項第3款之規定製單告發，嗣受處分人於舉
    發通知單所載應到案期限前提出陳訴表示不服，原處分機關
    即臺北市政府警察局南港分局調查結果，仍認受處分人確有
    前開「利用道路作為工作場所」之違規行為，乃依道路交通
    管理處罰條例第82條第1項第3款、處理細則第44條第1項及
    基準表之規定，於98年2月27日以北市警港交裁字AEW398691
    號裁決書裁處受處分人罰鍰1,800元在案。上開各情，有舉
    發通知單及裁決書在卷足憑。又本件原處分機關係於98年3
    月11日將本案裁決書送達受處分人收受，有卷內原處分機關
    送達證書可稽，受處分人對原處分機關之裁決不服而於同年
    3月24日具狀聲明異議，並未逾越20日之法定異議期間，合
    先敘明。
三、受處分人聲明異議意旨略以：伊所屬光宏營造有限公司（下
    稱光宏公司）向臺北市政府工務局新建工程處承包「96年度
    內湖、松山、南港區道路預約維護零星工程，為依合約配合
    道路新建工程之抽樣，故於本件遭舉發當日會同工務局、新
    建工程處之主驗官在經貿一路、經貿二路105巷處進行道路
    抽驗取樣工作，並在道路上鑽孔施工，以便抽樣送驗，確認
    密度、厚度及含油量，故抽樣係由新建工程處通知伊公司到
    場後隨機抽樣，因抽樣並非挖掘，非屬對道路作施工，且事
    先不知鑽孔之地點，故一般事前不會向道路主管機關提出申
    請，且當日有新建工程處人員陪同在場，更有在現場放置安
    全錐，由專人指揮交通，詎料員警到場後即開單告發指稱伊
    違規使用道路，不理會工務局人員說明並非道路挖掘或施工
    ，僅係鑽孔無須道路施工證明，而仍執意告發，本件並非所
    謂「利用道路為工作場所」，縱須向警察機關知會，亦應由
    新建工程處負責通知，為此聲明異議，請求撤銷原處分等語
    。
四、經查：
  (一)關於本件舉發經過，證人即臺北市政府警察局南港分局交通
    分隊中隊長甲○○於本院證稱：當天我們在南港經貿展覽館
    有勤務，我當時是在經貿二路105巷口作督導工作，後來在
    舉發時間前10分鐘，接到在經貿一路、經貿二路105巷執勤
    替代役男通知有道路施工，我就用無線電請替代役男將他們
    驅離，但是隔了2、3分鍾，替代役男回報他無法驅離，我就
    到現場去處理，我看到受處分人他們將自小貨車停在外側第
    二車道，他們當時在做什麼工程我不清楚，但看起來像在施
    工，而且他們有一些工具留在道路上面，我認為這很明顯屬
    於利用道路作為工作場所的事實，就開單告發等語在卷（見
    本院98年5月15日訊問筆錄）。
  (二)惟受處分人擔任負責人之光宏公司係臺北市政府工務局新建
    工程處「96年度內湖、松山及南港區道路預約維護零星工程
    」之承包廠商，其合約內容為道路維護零星修繕作業，依工
    程契約規定，辦理瀝青混凝土厚度及壓密之取樣作業為驗收
    必須之作業，故廠商光宏公司係依契約規定進行取樣作業，
    97年6月18日當日該公司正會同工務局及相關督導科室人員
    進行該工程案之瀝青混凝土厚度逢機取樣作業，工程內容為
    需進行挖掘鑽孔作業，每個點位所需之取樣時間約30分鐘可
    處理完成（包含人員、機具撤離），有臺北市政府工務局新
    建工程處98年4月22日北市工新養字第09863329200號函、98
    年6月9日北市工新養字第09864884000號函及所檢附之採購
    契約、函（稿）、瀝青混凝土逢機取樣紀錄表等在卷可稽，
    復有受處分人提出之現場瀝青混凝土厚度逢機取樣鑽孔照片
    1紙在卷足參，證人甲○○亦證稱：現場有受處分人、工務
    局的專員，該專員有要拿名片給我，可是我沒有去看，現場
    至少有5、6個人以上等語。足見受處分人於遭舉發當時，確
    因其光宏公司承包上開「96年度內湖、松山及南港區道路預
    約維護零星工程」，而依合約約定，配合工務局相關人員在
    現場道路進行瀝青混凝土厚度逢機取樣之挖掘鑽孔作業，乃
    屬正當合法之行為，此與道路交通安全規則第140條第3款、
    道路交通管理處罰條例第82條第1項第3款所指之「利用道路
    為工作場所」，即類如洗車、修車、裝修傢俱等使用道路作
    為工作場所而導致阻礙人車通行之行為，自屬迥異，實非可
    相提並論。證人甲○○自承「他們當時在做什麼工程我不清
    楚，但看起來像在施工」等語，則其未瞭解受處分人係依與
    公務機關即臺北市政府工務局新建工程處間之上開合約，為
    驗收之目的而在該處道路進行逢機取樣鑽孔作業，遽依道路
    交通管理處罰條例第82條第1項第3款「利用道路為工作場所
    」規定予以告發，於法自有未合。
  (三)又按挖掘道路，應事先申請主管機關許可，主管機關許可時
    ，應知會當地警察機關，道路交通安全規則第143條定有明
    文。另市區道路條例第27條第1項規定：因施作工程有挖掘
    市區道路之必要者，該項工程主管機關（構）、管線事業機
    關（構）或起造人應向該管市區道路主管機關申請許可，並
    繳交許可費。而公路法第3條規定：「本法所稱公路主管機
    關：在中央為交通部；在直轄市為直轄市政府」，臺北市市
    區道路管理規則第4條第1項第1款亦明定：「本市市區道路
    由臺北市政府按業務職掌授權所屬工務局、交通局、建設局
    、環境保護局及警察局管理，其主管業務劃分如左：一、市
    區道路之修築、改善、養護、挖掘，共同管道之設置、使用
    、管理、維護及公共設施使用道路、建築使用道路等之管理
    ，為工務局」。足見以臺北市○○○○路或道路之主管機關
    為臺北市政府，依臺北市政府制訂之臺北市市區道路管理規
    則第4條第1項關於主管業務之劃分規定，該市市區道路之修
    築、改善、養護、挖掘等，均屬工務局之業務。是縱認受處
    分人於遭舉發當日因鑽孔取樣而屬所謂「挖掘道路」之行為
    ，惟光宏公司於履約期間，涉及臺北市道路修繕維護工作所
    需之銑刨、挖掘及設施修復等相關作業，均以提出施工修復
    通知單為原則，由臺北市政府工務局新建工程處審核通過後
    同意其施工，是光宏公司施作瀝青混凝土厚度逢機取樣作業
    時，視同提出申請並經同意後進行該取樣作業，亦有臺北市
    政府工務局新建工程處98年6月9日北市工新養字第09864884
    000號函在卷可按。故臺北市市區道路之主管機關臺北市政
    府既依制訂之臺北市市區道路管理規則，將該市市區道路之
    修築、改善、養護、挖掘等範圍劃歸屬工務局之業務，工務
    局復審核光宏公司之施工修復通知單並予以通過後同意施工
    ，自屬視同已向主管機關提出申請，亦無違背公路法第30條
    、第30條之1、第72條、市區道路條例第27條、第33條等規
    定；至於主管機關許可後有無、或如何知會當地警察機關，
    則屬道路主管機關與警察機關間通知協調之問題，自不得因
    二機關間未予協調或未知會，即將之歸咎於受處分人。
五、綜上，本件受處分人之行為尚與道路交通管理處罰條例第82
    條第1項第3款「利用道路為工作場所」之處罰要件有間，原
    舉發機關不查，予以舉發，原處分機關亦予裁決處罰，均難
    認為允當。本件受處分人之異議為有理由，應由本院將原處
    分撤銷，改諭知其不罰，以資適法。
據上論斷，依道路交通案件處理辦法第20條前段，裁定如主文。
中    華    民    國    98    年    10    月    8     日
                  交通法庭法  官  林庚棟
以上正本證明與原本無異。
如不服本裁定，應於送達後5日內向本院提出抗告狀。
                          書記官  張汝琪
中    華    民    國    98    年    10    月    8     日


司法院資訊處製作；財團法人民間司法改革基金會備份。
